【裁判字號】    99,苗簡,283
【裁判日期】    991214
【裁判案由】    租佃爭議
【裁判全文】
臺灣苗栗地方法院民事判決             99年度苗簡字第283號
原      告  劉德清
訴訟代理人  劉家源
被      告  黃鑑廷
訴訟代理人  朱逸群律師
            蕭立俊律師
            紀欣宜
上列當事人間租佃爭議事件，本院於民國99年11月23日言詞辯論
終結，判決如下：
    主  文
原告之訴駁回。
訴訟費用由原告負擔。
    事實及理由
壹、程序方面：
    按出租人與承租人間因耕地租佃發生爭議時，應由當地鄉（
    鎮、市、區）公所耕地租佃委員會調解；調解不成立者，應
    由直轄市或縣（市）政府耕地租佃委員會調處；不服調處者
    ，由直轄市或縣（市）政府耕地租佃委員會移送該管司法機
    關，司法機關應即迅予處理，並免收裁判費用；耕地三七五
    減租條例第26條第1 項定有明文。本件兩造間因耕地租佃關
    係是否存在發生爭議，經苗栗縣獅潭鄉公所（下稱獅潭鄉公
    所）調解不成立後，由苗栗縣政府耕地租佃委員會予以調處
    ，因原告表示不服調處，該耕地租佃委員會乃依前揭法條規
    定將本件租佃爭議移送本院審理，此有苗栗縣政府民國99年
    7 月2 日府地權字第0990119242號函檢附調解程序筆錄各1
    份在卷可稽，是原告提起本件訴訟，核與上開法條規定相符
    ，合先敘明。
貳、實體方面：
一、原告主張：坐落苗栗縣獅潭鄉○○段229 、230 、228-1 地
    號等3 筆土地（下稱系爭3 筆土地）均為被告所有，原告及
    訴外人劉德龍2 人共同向被告承租系爭3 筆土地進行耕作，
    並與被告間訂有耕地租約，然劉德龍自83年間起即未再耕作
    ，並由原告獨自繳納全部地租予被告，且劉德龍亦於86年間
    簽立拋棄書，表明將承租權轉讓予原告，原告應已取得系爭
    3 筆土地之全部承租權，然被告否認原告就劉德龍原先耕作
    之部分有承租權存在，為此請求確認原告就系爭3 筆土地之
    全部有耕地租約存在等語；並聲明：確認原告就系爭3 筆土
    地與被告間有耕地租賃關係存在。
二、被告則以：(一)就原告承租系爭3 筆土地之租約部分，業經苗
    栗縣政府於99年3 月間核定自98年1 月起續訂租約6 年，被
    告亦未否認原告此部分租約之存在，原告就該部分請求確認
    耕地租賃關係存在，並無任何確認利益，其訴顯無理由。(二)
    就訴外人劉德龍承租系爭3 筆土地之部分，其已於99年3 月
    間向苗栗縣政府申請放棄現耕，被告已因其放棄耕作而依法
    終止租約；況依耕地三七五減租條例第16條之規定，承租人
    應自任耕作，不得將耕地全部或一部轉租於他人，劉德龍縱
    使確有讓渡其耕作權予原告之行為，亦為法所不許，原告無
    從因此取得劉德龍原先耕作部分之承租權等語，資為抗辯；
    並聲明如主文第1 項所示。
三、得心證之理由：
（一）原告主張其與訴外人劉德龍2 人共同向被告承租系爭3 筆
      土地進行耕作，並與被告間訂有耕地租賃契約之事實，有
      獅潭鄉公所獅永字第65號耕地租約影本1 份在卷可稽（見
      本院卷第65頁），且為被告所不爭執，應堪信為真實。
（二）原告就系爭3 筆土地之耕地租約部分：
    1.按確認法律關係之訴，非原告有即受確認判決之法律上利
      益者，不得提起之；確認證書真偽或為法律關係基礎事實
      存否之訴，亦同；民事訴訟法第247 條第1 項定有明文。
      而前開法條所謂即受確認判決之法律上利益，係指因法律
      關係之存否不明確，致原告在私法上之地位有受侵害之危
      險，而此項危險得以對於被告之確認判決除去之者而言；
      最高法院42年台上字第1031號判例意旨可資參照。
    2.經查：原告與劉德龍共同向被告承租系爭3 筆土地之耕地
      租約，業於99年3 月26日續訂租約，租賃期間自98年1 月
      1 日起至103 年12月31日止（見本院卷第37頁），並經苗
      栗縣政府核定在案，而被告亦於本院審理中陳明對於原告
      承租耕作部分並無爭執，是該部分法律關係並無不明確之
      情形，原告請求確認其就系爭3 筆土地進行耕作之耕地租
      約部分有耕地租賃關係存在，顯無確認利益，揆諸前揭法
      條及判例意旨，其此部分之請求，不應准許。
（三）訴外人劉德龍就系爭3 筆土地之耕地租約部分：
    1.按承租人應自任耕作，並不得將耕地全部或一部轉租於他
      人；耕地三七五減租條例第16條第1 項定有明文。另依同
      條例第17條第1 項第2 款規定，耕地租約在租佃期限未屆
      滿前，承租人放棄耕作權時，出租人得終止耕地租約。
    2.經查：前開耕地租約，雖經原告及劉德龍2 人與被告於99
      年3 月26日續訂租約，租賃期間自98年1 月1 日起至103
      年12月31日止，然劉德龍業於99年3 月間申請放棄現耕，
      此有獅潭鄉公所提供劉德龍申請放棄現耕資料影本附卷可
      憑（見本院卷77～96頁），且原告對此亦表示沒有意見（
      見本院卷第98頁），應堪信為真實。劉德龍在租賃期限尚
      未屆滿前，既已表示放棄耕作權，被告即得依上開法條之
      規定，對劉德龍原先耕作部分終止耕地租約。原告雖主張
      劉德龍自83年間起即未再耕作，並由原告獨自繳納全部地
      租予被告，且劉德龍亦於86年間簽立拋棄書，表明將承租
      權轉讓予原告，原告應已取得系爭3 筆土地之全部承租權
      云云，然縱其所言屬實，依前揭耕地三七五減租條例第16
      條第1 項規定，劉德龍就承租系爭3 筆土地之部分，應自
      任耕作，不得將耕作權之一部或全部轉讓予原告，原告無
      從經由劉德龍之拋棄或轉讓，取得原本由劉德龍耕作部分
      之承租權；況原告亦自承：劉德龍轉讓耕作及承租權利予
      原告，並未獲得地主即被告之同意，其沒有找到任何法律
      規定耕地三七五租約的承租權可以轉讓等語（見本院卷第
      71 、98 、99頁），是原告主張其已因劉德龍之轉讓，而
      取得劉德龍就系爭3 筆土地原本耕作部分之承租權利，亦
      無理由。
（四）綜上所述，原告請求確認其就系爭3 筆土地之全部，與被
      告間有耕地租賃關係存在，就原告本已承租耕作部分，並
      無確認利益存在，就劉德龍原先承租耕作部分，則屬無據
      ，是原告之訴為無理由，應予駁回。
四、本件事證已臻明確，兩造所提其餘攻擊防禦方法及證據，業
    經審酌，核與本件判決結果不生影響，爰不逐一論述，併此
    敘明。
五、訴訟費用負擔之依據：民事訴訟法第78條。
中    華    民    國    99    年    12    月    14    日
                  苗栗簡易庭法  官  邱光吾
以上正本係照原本作成。
如對本判決上訴，須於判決送達後20日內向本院提出上訴狀。
如委任律師提起上訴者，應一併繳納上訴審裁判費。
                            書記官  葉俊宏
中    華    民    國    99    年    12    月    14    日

司法院資訊處製作；財團法人民間司法改革基金會備份。
